【裁判字號】    88,上易,2343
【裁判日期】    890222
【裁判案由】    詐欺等
【裁判全文】
臺灣高等法院刑事判決                          八十八年度上易字第二三四三號
    上  訴  人  臺灣板橋地方法院檢察署檢察官
    被      告  甲○○
右上訴人，因被告詐欺等案件，不服臺灣板橋地方法院八十七年度易字第四八三四號
，中華民國八十八年四月七日第一審判決（起訴案號：臺灣板橋地方法院檢察署八十
七年度偵字第四六八五、一六八八四號），提起上訴，本院判決如左：
    主  文
上訴駁回。
    理  由
一、公訴意旨略稱：甲○○(一)明知己身經濟情況不佳，竟仍於民國（下同）八十四年
    十二月三十日，在台北縣三重市○○路○段一七九號一樓，招攬互助會。約定期
    間自八十四年十二月三十日起至八十七年九月三十日止，會首連同會員共計三十
    四會，每會新台幣（下同）五萬元，每月五日開標。邀請丙○○參加，表示伊經
    營當鋪需資金週轉，使丙○○信以為真而參加一會，甲○○至八十五年年底，明
    知有死會會員倒會不繳會款，已週轉困難，無法將互助會開標之會款收齊交予得
    標之會員，竟仍故意隱瞞該事實，並意圖為自己不法之所有，繼續向丙○○騙取
    每月之會款，至八十六年九月三十日丙○○以一萬六千元之高標金得標，應取得
    會款一百四十五萬八千元，甲○○無力支付，竟即宣告倒會。經丙○○再三催討
    ，甲○○均置之不理，至此，丙○○始悉受騙。(二)甲○○另基於意圖為自己不法
    所有之概括犯意，明知已經濟情況不佳，竟隱瞞此一狀況，於八十五年十月廿五
    日乙○○召募互助會之際，對乙○○表示：伊開設「大有當鋪」，信用情況良好
    ，保證可按時繳交互助會會款，以自己、「李安如」及「李耀霖」名義參加乙○○所召募每會三萬元之互助會，該會期間自八十五年十月廿五日起至八十八年五
    月廿五日止，每月廿五日開標，會員連同會首共三十三會。甲○○於八十五年十
    一月廿五日第二會以「甲○○」名義投標金額為六千一百元得標，致乙○○陷於
    錯誤交付七十七萬七千元之會款予甲○○，另於八十六年一月廿五日第四會甲○○又以「李安和」名義投標，以八千元得標，致乙○○再度陷於錯誤又交付七十
    五萬八千元之會款予甲○○。然甲○○自八十六年十月間起即拒不繳交死會會款
    ，乙○○始悉受騙。(三)甲○○經乙○○再三催討，即虛與委蛇表示伊仍經營大有
    當鋪經濟情況甚佳，懇請乙○○予以展期，並開立本票予乙○○，然甲○○屆期
    仍未清償，乙○○只得於八十七年四月十日持甲○○所簽發之本票向台灣板橋地
    方法院聲請本票強制執行裁定，於八十七年四月廿七日收到本票准予強制執行裁
    定，甲○○於斯時亦收受該本票准予強制執行之裁定，其明知將受強制執行，竟
    意圖損害乙○○之債權，於八十七年五月間將伊經營之大有當鋪變更為慶豐當鋪
    ，並變更負責人為朱永祥，於八十七年五月廿一日向台北縣政府辦理變更登記，
    處分其財產。致乙○○於八十七年五月十三日向台灣板橋地方法院聲請強制執行
    ，於八十七年六月二日台灣板橋地方法院發執行命令禁止甲○○對大有當鋪之營
    業權為出讓及其他處分之行為，經台北縣政府函覆大有當鋪已變更為慶豐當鋪而
    悉上情。因認甲○○涉有刑法第三百三十九條第一項之詐欺取財罪嫌（前開(一)(二)
    部分）及同法第三百五十六條之損害債權罪嫌（前開(三)部分）。
二、訊據被告甲○○堅決否認有何詐欺取財及損害債權犯行，辯稱：伊主持之前開互
    助會雖先後遭六名死會會員倒會，但均仍正常進行，亦有將每月份所收取之會款
交給各月份之得標會員，嗣於八十六年七、八月間，因會員洪明川遭伊弟弟李正
    福退票，遂以高額之標息標會，致各會員認為情況有異，且伊於八十六年九月間
    亦生財務困難，各會員因而不願再繳會錢，導致停會。又伊參加乙○○所招募之
    互助會共三會，雖已標取二會，但亦按期繳付會錢，嗣於八十六年底時因資金週
    轉困難始未再繳會款。又伊是於八十六年八月間即已與黃仕霖簽訂契約，將大有
    當舖轉讓予黃仕霖，至於黃仕霖如何及何時辦理變更登記伊均不清楚，伊並非故
    意脫產等語。公訴意旨認被告涉有前開罪嫌，係以：被告坦承遭部分會員倒會，
    後又有積欠會員債務之情形，則其自當儘早評估自身有無繼續維持互助會之能力
    ，並應將此情況告知告訴人丙○○，而非繼續對之收取會款，況證人洪明川亦證
    述：伊於八十六年八月三十標取會款，僅取得二十萬元，經協商後被告表示日後
    應繳之死會會錢先予扣除等情，堪信被告隱瞞會員倒會之事實，而對告訴人丙○○收取會錢，難認未施用詐術。另告訴人乙○○指訴被告涉嫌詐騙告訴人乙○○
    及損害債權罪嫌部分，業據告訴人乙○○指訴綦詳，並有互助會單影本、告訴人
    乙○○聲請本票裁定強制執行之聲請狀、八十七年四月廿七日臺灣板橋地方法院
    本票准予強制執行裁定、八十七年五月十二日大有當鋪抄本、八十七年五月十三
    日聲請本票強制執行聲請狀、八十七年五月廿一日裁定確定證明書、八十七年六
    月二日執行命令、八十七年七月二日台北縣政府公函等影本在卷可稽等情為其主
    要論據。
三、經查：
  (一)起訴事實(一)部分：公訴意旨雖指被告自八十五年年底，明知有死會會員倒會不繳
    會款，已週轉困難，無法將互助會開標之會款收齊交予得標之會員，竟仍故意隱
    瞞該事實，繼續向告訴人丙○○騙取每月之會錢。訊之被告則稱迄八十六年八月
    三十日為止，其除曾於八十六年六月三十日向得標會員范季借用該月份之會款外
    ，均有將每月份所收取之會款交給各月份之得標會員。該會互助會會員李慧鳳、
    潘聖澤、洪明川於原審到庭，證人李慧鳳證稱，其於八十五年底時得標，有拿到
    會款；證人潘聖澤證稱，其參加該互助會一會，另介紹高玉玲、李玉香二人參加
    ，此三會中，其中一會在八十五年得標，二會在八十六年得標，均有拿到會款；
    證人洪明川證稱，其參加該互助會二會，其中一會在八十六年七月三十日得標，
    有拿齊會款，另一會在八十六年八月三十日得標，有拿到二十萬元會款，其餘部
    分則以其日後應繳付之死會會錢來抵扣，均已結清等語。從而，告訴人丙○○既
    自陳其按月繳付活會會錢，時間是至八十六年七月三十日為止（八十六年八月三
    十日並無交付活會會錢之行為，見台灣板橋地方法院檢察署八十七年度偵字第四
    六八五號卷第二十七頁），徵諸前揭證人李慧鳳、潘聖澤、洪明川所證述之內容
    ，可見被告所經營之互助會於八十五年底、八十六年上半年間運作之情形均屬正
    常，甚且告訴人丙○○於八十六年七月三十日最後一次繳交活會會錢後，被告亦
    已將會款交給該月份之得標人洪明川，實難遽認被告按月向告訴人丙○○收取會
    錢之行為，有何施用詐術之可言。至於證人洪明川證稱，於八十六年八月三十日
    標取會款，有拿到二十萬元會款，其餘部分則以其日後應繳付之死會會錢來抵扣
    一節，應係被告與洪明川間就債務問題所為協商之結果，尚不足執以認定被告有
    詐騙告訴人丙○○會錢之情事，而告訴人丙○○於八十六年九月三十日得標後，
    被告並未將得標人應取得之會款交付予告訴人丙○○，此亦顯屬互助會會首與會
    員間之民事債務問題，與刑事上之詐欺罪責無涉，被告前揭並未詐騙告訴人丙○○之辯解自堪採信。
  (二)起訴事實(二)部分：被告固坦承參加告訴人乙○○所招募之三萬元互助會共三會，
    其中二會已先後於八十五年十一月二十五日、八十六年一月二十五日標得會款共
    一百五十三萬五千元之事實，然查，被告標取前開會款後，迄八十六年九月份為
    止，尚猶繼續按月繳交死會、活會會錢予告訴人乙○○，此經告訴人乙○○陳明
    在卷，則以該互助會每月份標息約為八千元計算（見卷附告訴人乙○○所提出之
    會單），總計被告參加該互助會期間陸續所繳交之死會、活會會錢計達約八十萬
    元，且其中有逾六十萬元之會錢是在被告業已標得會款之後所繳交，可見被告於
    八十五年十一月二十五日、八十六年一月二十五日先後標取會款之際，當無為自
    己不法所有而施用詐術之犯意甚明，否則其應不可能猶仍繼續繳交死會、活會會
    錢多達六十萬元。是被告辯稱是於八十六年底時因資金週轉困難始未再繳會款，
    並未向告訴人乙○○詐騙會款等語，核屬實情，堪值採信。此部分應亦屬民事上
    債務不履行問題。
  (三)起訴事實(三)部分：按債務人於將受強制執行之際，意圖損害債權人之債權，而毀
    壞、處分或隱匿其財產者，處二年以下有期徒刑、拘役或五百元以下罰金，刑法
    第三百五十六條定有明文。查告訴人乙○○於八十七年四月十三日持被告所簽發
    面額六萬元之本票向臺灣板橋地方法院民事庭聲請本票強制執行裁定，臺灣板橋
    地方法院民事庭於八十七年四月二十日裁定准予強制執行後，被告於八十七年四
    月二十八日收受該民事裁定，而被告經營之大有當鋪，是於八十七年五月二十一
    日變更登記為慶豐當鋪，並變更負責人為朱永祥等事實，固有本票、聲請狀、臺
    灣板橋地方法院八十七年度票字第二二三二號民事裁定、送達證書及台北縣政府
    八十七年七月二日八七北府建二字第一八七五０七號函（均為影本）在卷可稽。
    惟查，被告辯稱其係於八十六年八月間即已與黃仕霖簽訂契約，將大有當舖轉讓
    予黃仕霖一節，業經證人黃仕霖於原審證述屬實，且有轉讓契約書影本一件附卷
    可稽，證人黃仕霖於原審並證稱：八十六年八月間頂下當舖後，在八十七年初才
    開始向台北縣政府辦過戶，改名為慶豐當舖，負責人登記為朱永祥，頂下當舖時
    被告有將印鑑、牌照交給我，之後被告即未參與變更登記之事等語，足徵被告係
    於八十六年八月間即與黃仕霖簽訂契約，將大有當舖轉讓予黃仕霖，並非於八十
    七年四月二十八日收受本票強制執行裁定，將受強制執行之際，始意圖損害債權
    人之債權而處分其財產，至為明確。況且，依卷附台北縣政府之登記資料，被告
    所經營之大有當鋪固係於八十七年五月二十一日核准變更登記為慶豐當鋪（八十
    七北府建二字第五二六八四三號），但該變更登記申請書上「台北縣政府建設局
    商業登記課」之收文日期為八十七年四月二十七日，猶在被告收受本票強制執行
    裁定之前，益證本件變更登記是在被告收受本票強制執行裁定之前即已提出申請
    ，尤難認被告有於將受強制執行之際，意圖損害債權人之債權而處分其財產之情
    事。從而，被告前揭所辯均堪採信，此外，復查無其他積極證據足資證明被告有
    何公訴人所指之詐欺取財及損害債權情事，不能證明被告犯罪，原審因而諭知被
    告無罪，經核並無不合。
四、檢察官循告訴人丙○○之聲請提起上訴略謂，被告於八十六年上半年皆有交付會
    款給標會之會員，且於八十六年八月三十日甚至尚有給付二十萬元會款給得標之
    會員洪明川，為何獨於八十六年九月三十日，當丙○○得標後，被告一毛錢未給
    ？原因何在？被告稱因死會會員倒會，致無法給付會款，然究竟有幾個會員倒會
    ，未見被告舉證說明，又縱有幾位會員倒會，但尚有其他死會會員，被告可向該
    會員收取會款，以支付告訴人，乃竟分文未付，顯有隱情，又原審以證人李慧鳳
    、潘聖澤及洪明川之證言認被告經營之互助會於八十五年、八十六年上半年間均
    屬正常云云，然被告自始無法交待該互助會各月標取會款之人，又其供稱：遭其
    弟倒會，其弟之互助會須由伊負擔云云，顯見被告互助會之運作有問題，其於遭
    其弟倒會之際，理應評估是否有能力繼續維持互助會，並應告知會員，被告竟隱
    瞞此一狀況，故意不告知會員，且繼續向會員收取會款，焉可謂被告無詐欺之不
    確定故意？再被告經營之大有當舖確於八十七年五月二十一日變更登記為慶豐當
    舖，雖被告舉證人黃仕霖證稱，係於八十六年八月間即轉讓予黃仕霖云云。惟焉
    有經營權轉讓，時隔半年均未辦理過戶之理？指原審諭知被告無罪係屬不當云云
    。惟經傳訊告訴人丙○○，據其稱，與被告係屬當舖同業，交往已十年，被告有
    賣當舖，卻不還錢，不知道被告如何詐騙，也不知道被告的會是否有假冒的會員
    否？以及被告有無冒名詐標否？告訴人丙○○與被告係屬同業，並交往十年，對
    被告之經濟狀況當有所了解，而其參加被告之互助會，依其所述，不知被告有無
捏造虛假之會員，不知被告有冒名詐標之情事等情，被告應無對告訴人丙○○施
    用詐術。丙○○一再強調的，被告賣了當舖，有錢不還債，但依證人另一當舖經
    營者丁○○所供，係償還丁○○之債務，被告之未償還丙○○之債務，此不過債
    務不履行之問題，不能認被告詐欺。又告訴人乙○○稱，被告以其本人及「李安
    和」、「李岳霖」之名義，參加伊所召集之互助會，已標走二會，會單上所以會
    寫「李安如」、「李罐霖」（起訴書誤載為李耀霖），是伊根據被告所說打字所
    製作，因時間已久，伊不記得是被告故意報假名，或是伊所寫錯。被告辯稱，伊
    確有以其本人及姑丈「李安和」、弟弟「李岳霖」之名義參加乙○○之互助會。
    而李安和係被告之姑丈，李岳霖係被告之弟，均經由被告之介紹參加乙○○之互
    助會，此分據李岳霖及李安和之妻李許碧珠證述屬實，並有李安和之戶籍謄本在
    卷可稽，顯見被告並無捏造虛假之人參加乙○○之互助會之情事，再告訴人丙○○與證人丁○○屬當舖同業，丙○○與丁○○均證稱，被告確有販賣當舖，顯見
    被告販賣當舖一事並非虛假，檢察官之上訴為無理由，應予駁回。
五、檢察官起訴部分既經判決無罪，則移送併辦部分（台灣台北地方法院檢察署八十
    八年偵字第九八八三號、台灣板橋地方法院檢察署八十八年偵字第一三八三六號
    ），本院自無從併予審理，應退回檢察官另行偵查，併此敘明。
據上論斷，應依刑事訴訟法第三百六十八條，判決如主文。
本案經檢察官沈明彥到庭執行職務。
中      華      民      國    八十九    年      二      月    二十二    日
                            臺灣高等法院刑事第二十二庭
                                      審判長法  官
                                            法  官
                                            法  官
不得上訴。


司法院資訊處製作；財團法人民間司法改革基金會備份。
